【裁判字號】    98,上易,1347
【裁判日期】    981016
【裁判案由】    詐欺
【裁判全文】
臺灣高等法院刑事判決                98年度上易字第1347號
上  訴  人  臺灣板橋地方法院檢察署檢察官
被      告  甲○○
                      樓
被      告  丁○○
上列上訴人因被告詐欺案件，不服臺灣板橋地方法院97年度易字
第248號，中華民國98年4月14日第一審判決（起訴案號：臺灣板
橋地方法院檢察署96年度偵續二字第7號），提起上訴，本院判
決如下：
    主  文
上訴駁回。
    理  由
一、公訴意旨略以：被告甲○○、丁○○於民國93年7 月間，明
    知丙○○養女乙○○積欠被告甲○○及其前妻周月裡、兒子
    王建華所共同出借之債務未逾新臺幣（下同）200 萬元，竟
    基於意圖為自己不法所有之犯意聯絡，先由被告甲○○至臺
    北縣三峽鎮○○路257巷3 號2樓告訴人丙○○住處，向告訴
    人丙○○訛稱乙○○分別積欠王建華200萬元、周月裡300萬
    元未還，倘告訴人丙○○願先行貸款代為償還，將塗銷乙○○前因借款就其所有位於臺北縣三峽鎮○○段503及504-2號
    地號（下稱本件土地）土地2分之1持分所設定之抵押權登記
    ，並將丙○○、乙○○共有之本件土地所有權一併移轉登記
    至丙○○之孫子己○○名下，致使告訴人丙○○陷於錯誤，
    遂同意並委託被告甲○○辦理貸款及過戶事宜，被告甲○○
    即委由被告丁○○充當借款人，於93年7 月至11月間，陸續
    以向被告丁○○借調款項用以償還乙○○欠款為由，要求告
    訴人丙○○簽立本票並提供本件土地2分之1持分予被告丁○○設定抵押，告訴人丙○○為使己○○得以順利取得本件土
    地所有權，不疑有他，先後於93年7月19日、同年7月20日、
    同年11月25 日簽立面額200萬元、300萬元、420萬元之本票
    各1紙交予該2人，並於93 年7月13日、同年7月20日、同年9
    月29日提供其所有之本件土地2分之1持分供被告丁○○設定
    40萬元、200萬元、60萬元之抵押權以供擔保，致該2人取得
    顯逾乙○○上揭欠款金額之債權憑證及擔保物權而使告訴人
    丙○○受有損害，詎被告丁○○取得上揭本票及抵押權後並
    未實際貸予告訴人丙○○任何款項，反持之聲請拍賣抵押物
    ，而被告甲○○亦未依約塗銷本件土地之抵押權登記及將本
    件土地過戶予己○○，告訴人丙○○始知受騙，因認被告甲○○、丁○○均涉犯刑法第339條第2項之詐欺得利罪嫌等語
    。
二、證據能力：被告及檢察官對後引證據之證據能力，均不爭執
    （本院卷第46頁背面），且觀其製作取得之情形，並無違法
    或不當之情況，依刑事訴訟法第159條之5規定，均有證據能
    力，合先敘明。
三、按犯罪事實應依證據認定之，無證據不得認定犯罪事實，又
    不能證明被告犯罪者，應諭知無罪之判決，刑事訴訟法第15
    4條第2項、第301條第1項分別定有明文。次按認定不利於被
    告之事實，須依積極證據，茍積極之證據本身存有瑕疵而不
    足為不利於被告事實之認定，即應為有利於被告之認定，更
    不必有何有利之證據，而此用以證明犯罪事實之證據，猶須
    於通常一般人均不至於有所懷疑，堪予確信其已臻真實者，
    始得據以為有罪之認定，倘其證明尚未達到此一程度，而有
    合理性之懷疑存在，致使無從為有罪之確信時，即應為無罪
    之判決，此有最高法院82年度臺上字第163 號判決、76年臺
    上字第4986號、30 年上字第816號等判例意旨可資參照。而
    刑事訴訟法第161條已於91年2月8日修正公布，其第1項規定
    ：檢察官就被告犯罪事實，應負舉證責任，並指出證明之方
    法，因此檢察官對於起訴之犯罪事實，應負提出證據及說服
    之實質舉證責任，倘所提出之證據，不足為被告有罪之積極
    證明，或其指出證明之方法，無從說服法院以形成被告有罪
    之心證，基於無罪推定之原則，自應為被告無罪判決之諭知
    ，最高法院92年臺上字第128號判例可資參照。
四、公訴意旨認被告甲○○、丁○○涉有上開詐欺得利罪嫌，主
    要係以告訴人丙○○之指訴暨證人乙○○、戊○○、周月裡
    、王建華於偵查時之證述，及委任書1紙、同意書1紙、本票
    3張、臺北縣樹林地政事務所96年9月21日北縣樹地登字第09
    60012187號函附土地登記謄本、土地登記申請書等為據；訊
    據被告甲○○、丁○○均不諱言：被告甲○○請告訴人丙○○代償乙○○欠款，將塗銷上開土地所設定之抵押權登記，
    並將上開土地移轉登記至己○○，嗣陸續向被告丁○○借調
    款項用以償還乙○○欠款，告訴人丙○○並提供本件土地 2
    分之1持分予丁○○設定抵押，先後簽立面額200 萬元、300
    萬元、420 萬元之本票等情。惟被告等均堅決否認有何詐欺
    得利犯行，被告甲○○辯稱：本係幫丙○○以上開土地向三
    峽農會辦理貸款，惟乙○○的土地持分遭國稅局查封，以致
    無法向三峽農會辦理貸款，伊才幫丙○○轉向丁○○借款，
    丁○○陸續借予丙○○355萬元，丙○○拿到105萬元供己使
    用，另外250 萬元則作為償還乙○○積欠之款項等語；被告
    丁○○則辯稱：確借予丙○○355 萬元，因而設定抵押權，
    並收取本票，並無詐欺得利等語。經查：
（一）有關被告甲○○於93年7 月間，至告訴人丙○○上開住處
      ，向告訴人丙○○言及乙○○積欠款項，若告訴人丙○○
      願先行代為償還，將塗銷上開土地所設定之抵押權登記，
      並將上開土地移轉登記至己○○，嗣陸續向被告丁○○借
      調款項用以償還乙○○欠款，告訴人丙○○並提供本件土
      地2分之1 持分予丁○○設定抵押，先後簽立面額200萬元
      、300萬元、420萬元之本票等情，為被告等所不爭執，核
      與告訴人丙○○指訴相符，並有切結書、委任書、同意書
      、本票影本三張、臺北縣樹林地政事務所96年9 月21日北
      縣樹地登字第0960012187號函附土地登記謄本、土地登記
      申請書在卷可參（原審卷第38頁，第132頁，第158頁，第
      160-161頁，第164 頁，偵續二卷第48-84頁），此部份事
      實，堪予認定。
（二）告訴人丙○○固指稱：僅同意被告甲○○辦理以上開土地
      設定抵押向農會貸款之事宜，並藉以清償乙○○所積欠之
      債務後，再將該土地過戶予其孫己○○，並未向被告丁○○借款及提供上開土地予丁○○辦理設定抵押權登記乙節
      （他字卷第9頁至第10 頁、偵續一卷第57頁、偵續二卷第
      88頁，原審卷第222-224 頁）。惟按告訴人之指訴係以使
      被告入罪為目的，必須調查其他證據證明告訴人之指訴與
      事實相符，始可採為證據（最高法院69年度台上字第1531
      號判決意旨參照）。經查：惟告訴人丙○○於偵訊時，否
      認簽發系爭被告就丁○○所持有發票人載為丙○○之上開
      面額200萬元、300萬元、420萬元本票，認係偽造等情（
      他字卷第75頁、偵字第19486號卷第16 頁），惟上開面額
      200 萬元之本票經臺灣板橋地方法院檢察署檢察官囑託內
      政部警政署刑事警察局鑑定結果認：「本案有關指紋部分
      ：送鑑本票編號WG0000000號上可資比對指紋一枚（編號1
      ）、丙○○書寫姓名下指紋二枚（編號2、3），經比對結
      果，依序與所附丙○○指紋卡右拇指、右拇指、左拇指指
      紋相符」，有該局95年1月2日刑鑑字第0940185004號鑑定
      書附卷可參（偵字第19486號卷第25-26頁），足認該本票
      確係丙○○所簽發。告訴人丙○○因此，而有誣告罪之犯
      行，業經臺灣高等法院以96年度上訴字第4973號刑事判決
      判處有期徒刑十月，減為有期徒刑五月，緩刑三年在案，
      有本院96年度上訴字第4973號案卷及判決附卷可參，足認
      告訴人丙○○所指，有重大瑕疵，不能遽信。
（三）被告甲○○辯稱：因乙○○土地持分遭國稅局查封，致無
      法向農會貸款，遂轉向丁○○借款乙節，觀諸臺北縣樹
      林地政事務所96年9 月21日北縣樹地登字第0960012187號
      函附之三峽鎮○○段503 地號土地登記謄本所載，關於乙○○所有權持分部分確載：「（限制登記事項）91年10月
      24日樹資字第218630號，依財政部台灣省北區國稅局台北
      縣分局91年10月22日北區國稅北縣徵字第0910027615號函
      辦理禁止處分登記，納稅義務人：乙○○，限制範圍：二
      分之一，91年10月24日登記」等情（偵續二卷第49頁），
      則被告甲○○所辯，已非無據。且證人乙○○證稱：於
      95年3 月時有去找伊養母（指告訴人丙○○），她有提到
      已經幫伊還清債務，她跟伊說她向丁○○借的，甲○○帶
      丁○○去伊養母的住處，丁○○當金主，變成伊養母向丁○○借錢，幫伊還錢給甲○○，她跟伊說她借了三百多萬
      元等語（原審卷第226頁背面至227頁，本院卷第93頁）。
      是被告甲○○所辯，尚非無據，非不可採。
（四）被告甲○○、丁○○辯稱：丁○○借予丙○○355 萬元，
      丙○○遂提供其上開土地供設定抵押權，並簽立上開本票
      ，且由丙○○取得105萬元供己使用，另外250萬元則作為
      償還乙○○積欠之款項，交給甲○○乙節。如前所述，
      被告丁○○所持有之上開面額200 萬元本票確為告訴人丙○○所簽發等情，而告訴人丙○○於原審亦稱：上開被告
      丁○○所持有面額200萬元、300 萬元、420萬元之本票為
      其所簽等語（原審卷第223 頁背面），衡情，倘告訴人丙○○從未向被告丁○○借貸，何故簽立上開本票交予被告
      丁○○？再者，觀諸告訴人丙○○於93年9 月29日所立
      同意書載：「立同意書人丙○○女士土地坐落三峽鎮○○
      段503、504之2二筆及建物門牌三峽鎮○○路8號向三峽農
      會辦理貸款事宜。同意書人在農會撥款金額新台幣肆佰萬
      元正中撥新台幣佰零陸萬元正予丁○○先生即塗銷設定
      抵押農會為第一順位。甲○○先生新台幣拾肆萬元正餘
      額新台幣伍拾萬元正由丙○○所得。當日丙○○應還甲○○先生新台幣壹拾萬元正利息。恐空口無憑特立此書」等
      語（偵續二字卷第107頁），及被告甲○○於93年11月1日
      代告訴人丙○○出具之借據記載：「本人丙○○確實向丁○○君借到現金新台幣參佰肆拾萬元整，清償期限民國93
      年11月15日止。而本人所有坐落於三峽鎮○○段503 地號
      及504之2地號之土地持分二分之一（含地上建物即門牌號
      碼：三峽鎮○○路8號1、2、3樓持分二分之一）同意以最
      高額度新台幣肆佰萬元（第一順位）辦理抵押設定予債權
      人丁○○君作為擔保，恐空口無憑，特立此據為證．．．
      本日收到丁○○君現金新台幣壹拾伍萬元正，確實無訛。
      收款人簽章：甲○○」等語（偵續一字卷第34頁），足認
      至93年11月1日止，告訴人丙○○確向被告丁○○借355萬
      元。因此，告訴人丙○○請求塗銷前揭抵押權設定登記
      ，及確認被告丁○○持有上開面額200 萬元本票，對丙○○票據債權不存在等之民事請求，本院民事庭以95年度上
      字第303 號，同此認定，而判決丙○○敗訴，並最高法院
      以95年度台上字第2662號裁定駁回上訴確定在案，有該等
      案卷及判決附卷可稽。是被告等此部分所辯，有證據可佐
      ，堪予採信。
（五）告訴人指稱：乙○○並未欠被告甲○○三百多萬元乙節，
      然查：證人乙○○出具之切結書載：乙○○向周月裡、王
      建華（按即被告甲○○之妻、子）借新台幣三百五十萬元
      （原審卷第132 頁），證人即告訴人丙○○之孫己○○於
      原審證稱：我母親乙○○向甲○○借一百多萬，生利息後
      ，到了三百五十萬元等語（原審卷第228 頁背面），是此
      部份所指，顯有誤會。
（六）至於證人己○○於原審固證稱：伊奶奶有向甲○○、丁○○借到款項，伊會知道，但問題是沒有借云云（原審卷第
      228 頁），惟亦稱：奶奶有無簽本票，伊不清楚，當時都
      是伊奶奶和甲○○直接接洽，接洽時伊都在上課，不在家
      等語（同上卷頁），顯然證人己○○未參與告訴人丙○○
      與被告等之接洽過程，則其有關是否告訴人借到錢部份所
      述，即非親自見聞，尚難遽採。
（七）證人即房地仲介經紀人庚○○於原審證稱：在94年11月時
      ，丙○○委託伊出售三峽鎮○○路8 號標的物，伊請領謄
      本出來，發現謄本裡面有丁○○設定抵押，伊跟丙○○講
      ，她說她沒有跟任何人借錢云云（原審卷第229 頁背面）
      ，惟亦稱：不知丙○○與被告等接觸過程等語（同上卷頁
      ），顯然證人庚○○未參與告訴人丙○○與被告等之接洽
      過程，則其有關是否告訴人借到錢部份所述，即非親自見
      聞，尚難遽採。
（八）證人戊○○於96年8 月23日偵訊證稱：甲○○告訴我，他
      與丁○○一起設計丙○○，取得丙○○與乙○○共有的三
      峽鎮二筆土地，乙○○只跟他借一百五十萬元。甲○○還
      說他們根本沒拿錢給丙○○等語（偵續二字卷第30頁），
      然查：被告甲○○於95年4月22 日立證明書載：向丁○○取款三百五十五萬元，其中一百零五萬交予丙○○等語
      ，證人戊○○並為見證人（偵續一字卷第96頁），顯然證
      人戊○○上開說詞，與其先前當見證人之文書不符，則其
      所述，實難遽採。雖證人戊○○於96年9月21 日偵訊改稱
      ：我是因朋友關係答應做見證，但我不清楚他們有無交付
      款項給丙○○等語（偵續二字卷第88頁），其證詞自並無
      交付款項，又改為不知有無交付。說詞游移，自難採信。
      何況，如前所述，證人乙○○確欠被告甲○○之家人三
      百餘萬元，且被告等確交付款項予告訴人丙○○。而證人
      戊○○上開所述與此卻不相符，顯見其陳述，有重大瑕疵
      ，且其所述：被告甲○○告知如何詐騙乙節，為被告甲○○所否認，是證人戊○○所述，既有瑕疵，且與上開證據
      不符，自不足採。
（九）另證人周月裡於偵訊證稱：乙○○積欠其300 萬元等語，
      證人王建華於偵訊證稱：乙○○積欠其約50萬元等語（偵
      續二字卷第25頁），公訴人以該等證詞與卷附委任書所載
      「王建華本金新臺幣貳佰萬元、周月裡女士佰萬元」不
      符（他字第3693號卷第26頁），因認被告甲○○向告訴人
      丙○○訛稱乙○○分別積欠王建華二百萬元、周月裡三百
      萬元未還乙節，然被告甲○○否認此節。而告訴人丙○○
      於警詢及告訴狀均稱：被告甲○○向告訴人稱：乙○○提
      供系爭土地向其借二百萬元，長達三年未還，本息累計達
      三百五十萬元等語（同上卷第9頁背面，第13 頁），核與
      證人乙○○證稱：伊有跟甲○○借錢，甲○○跟伊說他老
      婆有錢可以借伊，從90年6月到91年6月，陸陸續續總共借
      了一百五十萬元左右，伊沒有還，後來到95年1 月19日，
      伊與甲○○約在三峽民生街泡沫紅茶店見面，就在那裡對
      帳，當初伊等核對，甲○○說本金一百五十萬元，但是利
      息要二百八十七萬元，後來告訴人說幫我還了二百五十萬
      元。錢都是甲○○經手，不是他老婆交給我等語（原審卷
      第224頁背面至225 頁背面），大致相符，且與93年5月10
      日切結書所載金額三百五十五萬元相符（他字卷第54頁）
      ，則上開委任書記載之金額，是否正確，已非無疑。參酌
      如前所述，被告丁○○借予告訴人丙○○三百五十五萬元
      ，其中一百零五萬元供己使用，另外二百五十萬元作為償
      還乙○○積欠之款項等情，則被告甲○○辯稱：乙○○遲
      未清償借貸款項，認為併計利息後，乙○○積欠之款項已
      逾250 萬元乙節，尚非無據。縱依切結書所載，認被告甲○○曾向告訴人丙○○宣稱乙○○分別積欠王建華200 萬
      元、周月裡300 萬元未還之情節，然此究係誇大債務？抑
      或詐術？有待斟酌。且依證人王月霞所述，其直接接觸借
      貸之人，係被告甲○○，而非其妻、子，顯見證人周月裡
      、王建華非直接放款人，則其二人對於放款款項，是否能
      記憶真切？即非無疑，能否以之推認被告甲○○施詐？亦
      非無疑。何況，其等說詞及切結書內容與上開證據不符，
      能否以上開切結書記載內容、證人周月裡、王建華說詞，
      即認被告甲○○有施用詐術？或有不法意圖？尚值斟酌。
      再者，告訴人丙○○提供上開土地供設定抵押權及簽立上
      開本票，供向被告丁○○借貸之擔保，嗣後既已取得所借
      貸款項355 萬元，以供己用及清償乙○○所積欠之款項，
      似難認告訴人丙○○受有損害，而被告二人，或取得借款
      之擔保，或取得償還欠款，固有利益，惟難認係不法利益
      ，顯與刑法第339條第2條之詐欺得利罪之構成要件不符，
      尚難以此罪責相繩。
（十）告訴代理人指稱：被告甲○○關於乙○○所借款項，於偵
      訊、另案民事（台灣板橋地方法院94訴字第668 號）及同
      院95年拍字第611 號所述，均不相符，亦與委任書所載不
      符，顯見所述不實。被告丁○○於同院94 年執字第10501
      號所陳告訴人丙○○借貸款項之金額、日期，與本票不符
      ，亦與其於本案所稱之三百五十五萬元不符，顯見所述不
      實。被告甲○○關於告訴人代償之金額，於同院94年訴字
      第668號，97年訴字第2110 號所述不符，顯然臨訟所編。
      亦與周月裡於鈞院98上字第192 號案稱：我未委託任何人
      去處理乙○○的債務。不清楚他們跟甲○○關係等語不符
      。足認被告二人涉嫌詐欺乙節，按有關乙○○欠款金額及
      如何清償，已如前述，至於被告等於另案民事，如何陳述
      主張，則為另一事，何況，被告所述，縱前後不一，如無
      積極證據，尚不能為有罪之唯一依據，是告訴代理人以被
      告所述不一，即認其等有詐欺犯行，不無誤會。至於周月
      裡於另案說詞，已為該案判決所不採，有本院民事庭98年
      上字第192 號判決在卷可參，且與借款人乙○○所稱：均
      與甲○○接觸等語不符，尚難遽採。是此部份所指，尚有
      誤會。
（十一）毋庸傳喚證人及調查部分：按當事人得聲請法院調查證
        據，而法院為發見真實，亦得依職權調查證據，但限於
        維護公平正義或對被告之利益有重大關係之事項為限，
        修正刑事訴訟法第163條第1、2 項定有明文。故法院固
        得依職權調查證據，但並無蒐集證據之義務。蒐集證據
        乃檢察官或自訴人之職責，事實審法院應以調查證據為
        其主要職責，其調查之範圍，亦以審判中所存在之一切
        證據為限，案內不存在之證據，即不得責令法院為發現
        真實，應依職權從各方面蒐集證據（最高法院91年度臺
        上字第5846號判決可資參照）。經查：告訴代理人請
        求傳喚證人戊○○，以確認其偵訊說詞，並請再轉述一
        次乙節（本院卷第95頁），然查：證人戊○○於偵訊已
        經具結，其證詞自有證據能力，而告訴代理人又非欲彈
        劾其證詞，或有問題詰問證人，則其證詞之證明力如何
        ，自應由法院斟酌全部證據審酌，自無再傳喚必要。
        又告訴人丙○○於原審已以證人身分作證，並經交互詰
        問，依刑事訴訟法第196 條規定，即無再傳喚必要，告
        訴代理人以丙○○年老體衰，所述有出入，應傳喚說明
        簽立本票部分說詞乙節，按有關本票部份，業經另案判
        決確定，已如前述，顯已明確，即無再予調查必要，告
        訴代理人此部份所請，顯有誤會。告訴代理人請求調
        台灣板橋地方法院94年訴字第668號、本院95 年上字第
        303號，最高法院95年台上字第2622 號卷，台灣板橋地
        方法院94年執字第1051號卷，同院97年訴字第2110號卷
        ，謂係用以明瞭被告等於上開案件是否為矛盾之主張乙
        節，然上開卷宗早經原審調閱，並影印附卷，告訴代理
        人猶再請求調閱，已有誤會。告訴人請求調閱台灣板
        橋地方法院97年執字第2167號周月裡與乙○○清償票款
        卷宗，謂係用以明瞭被告等於上開案件是否為矛盾之主
        張乙節，然被告等均非上開案件當事人，且該案已確定
        執行，告訴代理人未明白指陳有何待證事項，僅係臆測
        被告等如何，自無調閱必要。
五、綜上，公訴人所提證據，尚有合理懷疑空間，尚難形成被告
    等有罪之心證，此外，查無積極確切證據足證被告等有公訴
    人所指犯嫌，既不能證明被告等犯罪，揆諸前揭說明，應諭
    知被告2 人無罪。原審同此認定，諭知被告等無罪，核無不
    合。檢察官循告訴人請求上訴略以：告訴人丙○○未曾向乙○○說自己向丁○○借款，乙○○於原審所述有誤，請再傳
    訊之乙節，然證人乙○○於本院證稱：丙○○有跟我說向丁○○借355萬元等語（本院卷第93 頁正反面），是此部分上
    訴意旨，即有誤會。至於上訴書引告訴人請求上訴書所載略
    以：告訴人年老多病，所述偶有出入，於原審稱三張本票係
    其簽發部分，顯非正確。又乙○○切結書顯有問題。告訴人
    如知悉委任書內容絕不簽名。同意書內容有疑義。且告訴人
    簽名筆跡呆滯，同意書及本票簽名流暢，兩者顯不相同。告
    證12借款明細所載款項與告證9 同意書所載款項不符。再者
    被告二人前科累累，本件顯係詐欺等語，然查：被告有無
    前科，與是否確犯本件犯行，並無必然關係，不能以其有前
    科，即為有罪之推定。有關告證12借款明細所載款項係00
    00000元（原審卷第179頁），而告證9 同意書所載償還丁○○款項0000000元（原審卷第158頁），固有五萬二千元之出
    入，惟同意書所載償還款項，與告訴人向被告丁○○借款三
    百五十五萬元，及與被告丁○○所提借款明細所載款項本金
    三百五十五萬元，均不相符，因此，尚難以告訴人所提借款
    明細之記載出入，即為被告等不利之認定。有關乙○○切
    結書部份，證人乙○○並未主張有何問題，尚難憑告訴人單
    方之質疑，遽認有何犯行。至於告訴人為何於委任書上簽
    名，無非其主觀動機，尚難用以推認被告等施用詐術。而
    本票部份，業經另案判決確定，茲再爭執，顯有誤會。另
    所指同意書問題，無非單方指訴，自難憑採。至於告訴人
    為證人時之陳述，可採與否，應由法院審酌全部證據認定之
    ，自無任由告訴人臧否之餘地。綜上，難認上訴有理由，應
    予駁回。
據上論斷，應依刑事訴訟法第368條，判決如主文。
本案經檢察官侯千姬到庭執行職務。
中    華    民    國    98    年    10    月    16    日
                  刑事第十八庭審判長法  官  吳鴻章
                                    法  官  汪梅芬
                                    法  官  周政達
以上正本證明與原本無異。
不得上訴。
                                    書記官  廖純瑜
中    華    民    國    98    年    10    月    16    日


司法院資訊處製作；財團法人民間司法改革基金會備份。
